ACORDAO-COMPLETO-2455182

ACÓRDÃO 8926/2021 ATA 22/2021 - PRIMEIRA CÂMARA

VISTOS, relatados e discutidos estes autos de concessão de aposentadoria pelo Tribunal Regional Eleitoral do Mato Grosso.
ACORDAM os ministros do Tribunal de Contas da União, reunidos em sessão da 1ª Câmara, diante das razões expostas pelo relator, em:
9.1. considerar ilegal o ato de aposentadoria da Sra. Marlene Pimentel Dourado (34983/2020, peça 2) , recusando-lhe o registro, nos termos do § 1º do art. 260 do RI/TCU; 
9.2. dispensar a devolução dos valores indevidamente recebidos, presumidamente, de boa-fé pela ex-servidora, nos termos da Súmula 106 deste Tribunal; 
9.3. determinar ao Tribunal Regional Eleitoral do Mato Grosso que:
9.3.1. suspenda, no prazo de 15 (quinze) dias, todo e qualquer pagamento concernente ao ato impugnado, comunicando ao Tribunal as providências adotadas, nos termos dos arts. 262, caput, do RI/TCU, e 8º, caput, da Resolução TCU 206/2007;
9.3.2. dê ciência do inteiro teor desta deliberação à interessada, alertando-a de que o efeito suspensivo proveniente da interposição de eventuais recursos perante o Tribunal não a exime da devolução dos valores percebidos indevidamente após a respectiva notificação, caso esses não sejam providos, devendo encaminhar os comprovantes dessa notificação a esta Corte no prazo de até 30 (trinta) dias;
9.3.3. cadastre novo ato de concessão de aposentadoria livre da irregularidade apontada, submetendo-o no prazo de 30 (trinta) dias à apreciação deste Tribunal, nos termos do art. 262, caput e § 2º, do RI/TCU, e do art. 19, § 3º, da Instrução Normativa TCU 78/2018;
9.4. encerrar o processo e arquivar os presentes autos.

Atos de Aposentadoria.

Primeira Câmara

3. Interessada: Marlene Pimentel Dourado (XXX.808.021-XX).

13.1. Ministros presentes: Walton Alencar Rodrigues (Presidente), Benjamin Zymler, Vital do Rêgo e Jorge Oliveira.
13.2. Ministros-Substitutos presentes: Augusto Sherman Cavalcanti e Weder de Oliveira (Relator).

WEDER DE OLIVEIRA

Em exame, ato de concessão inicial de aposentadoria à Sra. Marlene Pimentel Dourado, emitido pelo Tribunal Regional Eleitoral do Mato Grosso.
Reproduzo, com ajustes de forma, a instrução do auditor da Secretaria de Fiscalização de Integridade de Atos e Pagamentos de Pessoal e de Benefícios Sociais (Sefip) , (peça 4) , que recebeu anuência do diretor da unidade especializada (peça 5) , bem como manifestação de concordância pelo MP/TCU, representado pelo procurador Rodrigo Medeiros de Lima (peça 7) .
" (...) EXAME TÉCNICO  
Procedimentos aplicados
3.	Os procedimentos para exame, apreciação e registro de atos de pessoal encontram-se estabelecidos na Instrução Normativa TCU 78/2018 e na Resolução TCU 206/2007. Essas normas dispõem que os atos de pessoal disponibilizados por meio do e-Pessoal devem ser submetidos previamente a críticas automatizadas, com base em parâmetros predefinidos.
4.	As críticas das informações cadastradas na etapa de coleta do ato foram elaboradas e validadas levando-se em conta as peculiaridades de cada ato. Os itens verificados nessa etapa são inerentes a dados cadastrais, fundamentos legais, mapa de tempo, ficha financeira, assim como eventuais ocorrências de acumulação. Trata-se de verificações abrangentes, minuciosas e precisas e sem a necessidade de ação humana e, portanto, menos suscetível a falhas. As críticas aplicadas estão discriminadas no sistema, no Menu e-Pessoal, opção "Crítica", que podem ser acessadas mediante concessão de perfil específico a servidores do TCU responsáveis pela análise.
5.	Além das críticas automatizadas, há verificação humana adicional no caso de haver alertas do sistema ou informações não formatadas, como esclarecimentos do gestor ou do controle interno.  
6.	As críticas também consideram os registros do Sistema Integrado de Administração de Recursos Humanos (Siape) . O Siape disponibiliza informações atualizadas sobre as parcelas que integram os proventos, diferentemente, portanto, do e-Pessoal, que informa as parcelas no momento do registro do ato. 
7.	Essa confrontação com o Siape fornece uma visão atual e verdadeira da situação, o que permite descaracterizar irregularidades e inconsistências que, embora constantes do e-Pessoal, já foram corrigidas.
8.	As verificações detectadas no ato encontram-se discriminadas na aba de pendências do ato no sistema e-Pessoal, bem como no espelho do ato contemplado por esta instrução.
Exame das Constatações
9.	Ato: 34983/2020 - Interessado: MARLENE PIMENTEL DOURADO - CPF: XXX.808.021-XX
9.1.	Parecer do Controle Interno: considerar o ato Legal com esclarecimentos. Justificativa:  O ato de concessão de aposentadoria foi considerado regular, visto que os dados lançados no SISAC conferem com os documentos constantes do Procedimento Administrativo eletrônico nº 6671/2015, e o fundamento legal adotado ampara a concessão em tela (Art. 3º da Emenda Constitucional nº 47/2005) . No entanto, o fundamento mais adequado seria o art. 6º da Emenda Constitucional nº 41/2003, uma vez que a servidora já conta com mais de 60 anos de idade.
9.2.	Constatações e análises: 
9.2.1.	Houve o registro de pelo menos uma rubrica com 'Denominação para análise pelo TCU = Vantagem de caráter pessoal (230 - V P N I   DECIMOS   LEI 962498 (Vantagem de caráter pessoal - Incorporação de quintos/décimos de função) - R$ 2.089,08) .
a.	Justificativa do Gestor de Pessoal: Não há. Verificação efetuada no âmbito do TCU.
b.	Análise do Controle Interno:  Não há. Verificação efetuada no âmbito do TCU.
c.	Análise da unidade técnica (Sefip/TCU) :
A concessão da vantagem de quintos ou décimos está em consonância com a jurisprudência deste Tribunal e os critérios das Leis 8.911/1994 e 9.624/1998 (os períodos anteriores a 8/4/1998 são suficientes para a incorporação da vantagem de quintos) .
9.2.2.	Existe categoria de tempo de contribuição ('Empresa pública e sociedade de economia mista (Certif. INSS) - de 25/11/1980 a 14/05/1986') prestado na esfera 'Estadual, Distrital ou Municipal' que foi considerada, indevidamente, para fins de anuênios.
a.	Justificativa do Gestor de Pessoal: Não há. Verificação efetuada no âmbito do TCU.
b.	Análise do Controle Interno:  Não há. Verificação efetuada no âmbito do TCU.
c.	Análise da unidade técnica (Sefip/TCU) : O tempo foi averbado indevidamente.
9.2.3.	O Controle interno emitiu parecer pela legalidade com esclarecimentos.
a.	Justificativa do Gestor de Pessoal: Não há. Verificação efetuada no âmbito do TCU.
b.	Análise do Controle Interno:  Não há. Verificação efetuada no âmbito do TCU.
c.	Análise da unidade técnica (Sefip/TCU) :
Fato apontado não interfere na análise do ato.
9.2.4.	Ato e-Pessoal em substituição a ato Sisac devolvido de acordo com comunicado da presidência do TCU.
a.	Justificativa do Gestor de Pessoal: Não há. Verificação efetuada no âmbito do TCU.
b.	Análise do Controle Interno:  Não há. Verificação efetuada no âmbito do TCU.
c.	Análise da unidade técnica (Sefip/TCU) : Ato em substituição a ato SISAC devolvido com entrada original no TCU na data de 12/4/2016.
9.2.5.	No tempo calculado para fins de anuênio foram computados períodos não contínuos.
a.	Justificativa do Gestor de Pessoal: Não há. Verificação efetuada no âmbito do TCU.
b.	Análise do Controle Interno:  Não há. Verificação efetuada no âmbito do TCU.
c.	Análise da unidade técnica (Sefip/TCU) : Não se constatou irregularidade na contagem de tempo para fins de anuênios.
9.3.	O detalhamento da inconsistência acima elencada encontra-se no anexo II dessa instrução. 
9.4.	Encaminhamento do ato: 
9.4.1.	Considerar ILEGAL e recusar registro  do ato de Aposentadoria de MARLENE PIMENTEL DOURADO do quadro de pessoal do órgão/entidade Tribunal Regional Eleitoral do Mato Grosso, com base nos arts. 71, inciso III, da Constituição Federal, 1º, inciso V, e 39, inciso II, da Lei 8.443/1992 e 260, § 1º, do Regimento Interno.
9.4.2.	Com fulcro no art. 262, caput, do Regimento Interno deste Tribunal, determinar ao órgão/entidade Tribunal Regional Eleitoral do Mato Grosso que: 
a.	dê ciência, no prazo de quinze dias, contados da notificação, do inteiro teor desta deliberação ao interessado, alertando-o de que o efeito suspensivo proveniente da interposição de eventuais recursos junto ao TCU não o exime da devolução dos valores percebidos indevidamente, caso o recurso não seja provido.
b.	informe o teor do acórdão que vier a ser prolatado, encaminhando ao TCU, no prazo de trinta dias, comprovante da data de ciência pelo interessado, nos termos do art. 4º, § 3º, da Resolução TCU 170/2004.
c.	emita novo ato, livre da irregularidade ora apontada, em substituição  ao ato de Aposentadoria de MARLENE PIMENTEL DOURADO, submetendo-o à nova apreciação por este Tribunal, na forma do artigo 260, caput, também do Regimento.
d.	dispense a devolução dos valores indevidamente recebidos de boa-fé até a data da ciência do órgão/entidade Tribunal Regional Eleitoral do Mato Grosso, do acórdão que vier a ser proferido, com base no Enunciado 106 da Súmula da Jurisprudência do TCU.
CONCLUSÃO
10.	A abrangência e a profundidade das verificações levadas a efeito fundamentam convicção de que o ato 34983/2020 pode ser apreciado pela ilegalidade, em razão das irregularidades apontadas no item Exame das Constatações desta instrução, que representam afronta à legislação e à jurisprudência de referência.
11.	O aludido ato deu entrada neste Tribunal há menos de cinco anos, não sendo aplicável, portanto, o procedimento de contraditório e ampla defesa determinado pelo Acórdão 587/2011-TCU-Plenário.
PROPOSTA DE ENCAMINHAMENTO
12.	Ante o exposto, com fundamento no art. 71, inciso III, da Constituição Federal, no art. 1º, inciso V, e art. 39, incisos I e II, da Lei 8.443/1992, no art. 260 do Regimento Interno do Tribunal de Contas da União, propõe-se: 
12.1.	Considerar ILEGAL e recusar registro  do ato de Aposentadoria de MARLENE PIMENTEL DOURADO do quadro de pessoal do órgão/entidade Tribunal Regional Eleitoral do Mato Grosso, com base nos arts. 71, inciso III, da Constituição Federal, 1º, inciso V, e 39, inciso II, da Lei 8.443/1992 e 260, § 1º, do Regimento Interno.
12.2.	Com fulcro no art. 262, caput, do Regimento Interno deste Tribunal, determinar ao órgão/entidade Tribunal Regional Eleitoral do Mato Grosso que: 
12.2.1.	emita novo ato, livre da irregularidade ora apontada, em substituição  ao ato de Aposentadoria de MARLENE PIMENTEL DOURADO, submetendo-o à nova apreciação por este Tribunal, na forma do artigo 260, caput, também do Regimento.
12.2.2.	informe o teor do acórdão que vier a ser prolatado, encaminhando ao TCU, no prazo de trinta dias, comprovante da data de ciência pelo interessado, nos termos do art. 4º, § 3º, da Resolução TCU 170/2004.
12.2.3.	dê ciência, no prazo de quinze dias, contados da notificação, do inteiro teor desta deliberação ao interessado, alertando-o de que o efeito suspensivo proveniente da interposição de eventuais recursos junto ao TCU não o exime da devolução dos valores percebidos indevidamente, caso o recurso não seja provido.
12.2.4.	dispense a devolução dos valores indevidamente recebidos de boa-fé até a data da ciência do órgão/entidade Tribunal Regional Eleitoral do Mato Grosso, do acórdão que vier a ser proferido, com base no Enunciado 106 da Súmula da Jurisprudência do TCU."
É o relatório.

não há.

Procurador Rodrigo Medeiros de Lima.

APOSENTADORIA. ADICIONAL POR TEMPO DE SERVIÇO COMPUTADO INADEQUADAMENTE. SÚMULA 106. ILEGALIDADE DO ATO. DETERMINAÇÕES. CIÊNCIA.

APOSENTADORIA (APOS)

Secretaria de Fiscalização de Integridade de Atos e Pagamentos de Pessoal e de Benefícios Sociais (Sefip).

Trata-se de ato de concessão inicial de aposentadoria emitido pelo Tribunal Regional Eleitoral do Mato Grosso.
A Secretaria de Fiscalização de Integridade de Atos e Pagamentos de Pessoal e de Benefícios Sociais (Sefip) propõe a ilegalidade da aposentadoria em exame, por ter detectado, no ato, "rubrica referente a de tempo de contribuição ('Empresa pública e sociedade de economia mista (Certif. INSS) - de 25/11/1980 a 14/05/1986') prestado na esfera 'Estadual, Distrital ou Municipal' que foi considerada, indevidamente, para fins de anuênios".
Acolho as análises empreendidas pela unidade instrutiva especializada, anuída pelo Ministério Público de Contas, as quais incorporo às minhas razões de decidir.
O entendimento jurisprudencial desta Corte de Contas é de que não se admite computar tempo de serviço prestado em empresas públicas e sociedades de economia mista não federais para a concessão de anuênios (acórdãos 3862/2009, 10626/2015, 3200/2017 e 5403/2020-TCU-2ª Câmara) .
Ademais, é pacífico neste Tribunal, o entendimento no sentido de que sendo mantida, sem interrupção, a relação funcional do servidor com a administração pública federal em regime estatutário, subsistem os direitos adquiridos pelas relações jurídicas consolidadas nos vínculos existentes com a União em épocas anteriores:
"E note-se que, em função da descontinuidade do vínculo jurídico que o recorrente mantinha com a União, sequer é o caso de se examinar a possibilidade de o Tribunal reconhecer a preservação de eventuais direitos personalíssimos de que ele pudesse ser detentor quando investido em cargo público junto ao Ministério da Aeronáutica, sob o comando da Lei nº 6.880/1980 (Estatuto dos militares) . É que, como se sabe, uma vez suprimido esse liame, deixam de subsistir igualmente direitos e deveres que dele eram decorrentes" (excerto do voto condutor do ministro Valmir Campelo no Acórdão 655/2009-TCU-Plenário, não grifado no original) 
Registra-se que a Medida Provisória  1.815, de 8/3/1999 revogou o mencionado benefício estatutário, mas, teve o cuidado de resguardar as situações constituídas até aquela data, desde que não houvesse a interrupção da relação jurídica entre o servidor e o ente público, incorporando-os, dessa maneira, ao patrimônio jurídico do servidor.
No caso em questão, evidencia-se a utilização de tempo de serviço em empresa pública da esfera estadual (peça 2, p. 2) para fins de anuênio, bem como, em decorrência desse mesmo período, que houve interrupção da relação funcional da interessada com a União, restando-lhe a possibilidade de incorporar o período de 4/6/1992 a 8/3/1999 como adicional por tempo de serviço prestado no Tribunal Regional Eleitoral do Mato Grosso.
Nesse sentido, o ato  da Sra. Marlene Pimentel Dourado (34983/2020, peça 2) deve ser considerado ilegal, sem embargo de se determinar ao órgão de origem que providencie a correção do cálculo para fins da gratificação de adicional por tempo de serviço, e a emissão de novo ato.
Uma vez que o ato foi enviado a esta Corte de Contas há menos de 5 (cinco) anos, pode ser apreciado sem a necessidade de prévia oitiva da interessada, nos termos do Acórdão 587/2011-TCU-Plenário.
Diante do exposto, manifesto-me pela aprovação do acórdão que ora submeto à apreciação deste Colegiado.
TCU, Sala das Sessões, em 29 de junho de 2021.
Weder de Oliveira 
Relator